ACORDAO-COMPLETO-2485792

ACÓRDÃO 8664/2021 ATA 23/2021 - SEGUNDA CÂMARA

VISTOS, relatados e discutidos estes autos da Tomada de Contas Especial instaurada pelo Ministério do Turismo - MTur, em razão de irregularidades apuradas na execução financeira do Convênio 925/2007, firmado com o Município de São Jerônimo/RS, que tinha por objeto a realização do projeto "1º Festival de Verão 2008", no período de 19/01 a 24/02/2008.
ACORDAM os Ministros do Tribunal de Contas da União, reunidos em sessão da Segunda Câmara, ante as razões expostas pelo Relator, em:
9.1.  com fundamento nos arts. 1º, inciso I, 16, inciso III, alínea c, 19, caput, e 23, inciso III, da Lei 8.443/1992, julgar irregulares as contas do Sr. Paulo de Borba Dias Filho, e condená-lo ao pagamento da quantia descrita a seguir, atualizada monetariamente e acrescida de juros de mora, calculados a partir da respectiva data até o dia da efetiva quitação, fixando-lhe o prazo de 15 (quinze) dias, a contar da notificação, para comprovar, perante o Tribunal (art. 214, inciso III, alínea a, do Regimento Interno/TCU) , o recolhimento do débito ao Tesouro Nacional, na forma da legislação em vigor:
	Valor (R$) 
	Data

	80.000,00
	19/05/2008

9.2. autorizar, caso requerido, nos termos do art. 26 da Lei 8.443/1992 c/c o art. 217 do Regimento Interno/TCU, o parcelamento da dívida em até 36 (trinta e seis) parcelas mensais e sucessivas, sobre as quais incidirão os correspondentes acréscimos legais (débito: atualização monetária e juros de mora) , esclarecendo ao responsável que a falta de pagamento de qualquer parcela importará no vencimento antecipado do saldo devedor, sem prejuízo das demais medidas legais;
9.3. autorizar, desde logo, a cobrança judicial da dívida, com base no art. 28, inciso II, da Lei 8.443/1992, caso não atendida a notificação; 
9.4. remeter cópia deste Acórdão à Procuradoria da República no Estado do Rio Grande do Sul, nos termos do art. 209, § 7º, do Regimento Interno/TCU e ao Ministério do Turismo, para ciência.

Tomada de Contas Especial instaurada pelo Ministério do Turismo  MTur em razão de irregularidades apuradas na execução financeira do Convênio 925/2007, firmado com o Município de São Jerônimo/RS, que tinha por objeto a realização do projeto 1º Festival de Verão 2008, no período de 19/01 a 24/02/2008.

Segunda Câmara

Município de São Jerônimo/RS.

3. Responsável: Paulo de Borba Dias Filho (XXX.344.570-XX).

13.1. Ministros presentes: Bruno Dantas (Presidente), Aroldo Cedraz e Raimundo Carreiro.
13.2. Ministro-Substituto convocado: Marcos Bemquerer Costa (Relator).
13.3. Ministro-Substituto presente: André Luís de Carvalho.

MARCOS BEMQUERER

Trata-se da Tomada de Contas Especial instaurada pelo Ministério do Turismo - MTur em razão de irregularidades apuradas na execução financeira do Convênio 925/2007 (peça 6) , firmado entre aquele órgão e o Município de São Jerônimo/RS, que tinha por objeto a realização do projeto denominado "1º Festival de Verão 2008", no período de 19/01 a 24/02/2008. 
2.	Para a execução do objeto, orçado em R$ 82.500,00, foi pactuado o aporte de R$ 80.000,00 pela União e da contrapartida de R$ 2.500,00 pelo convenente. A vigência do ajuste foi inicialmente pactuada de 24/12/2007 a 1º/05/2008 (peça 6, p. 6) , e posteriormente prorrogada até 21/09/2008 (peça 10) , com prazo para prestação de contas de 60 dias contados do encerramento (peça 6, p. 7) .
3.	Os recursos federais foram transferidos em 15/05/2008  (peça 8) e creditados em conta corrente em 19/05/2008 (peça 19) .
4.	A prestação de contas, apresentada em 31/12/2008 (peças 12-25) , bem como os documentos complementares (peças 32-33 e 36-41) , foi aprovada com ressalva quanto à execução física e reprovada no tocante à execução financeira (Nota Técnica de Reanálise 1/2011, peça 43) . 
5.	A Secretaria Federal de Controle Interno certificou a irregularidade das contas (peça 73) e a autoridade ministerial tomou conhecimento dessa conclusão (peça 75) .
6. 	Neste Tribunal, o Serviço de Comunicação Processual - Seproc efetuou a citação (peça 82, com aviso de recebimento à peça 90) do Sr. Paulo de Borba Dias Filho, prefeito do Município de São Jerônimo/RS no mandato 2005-2008, para que recolhesse o débito de R$ 80.000,00, atualizado monetariamente desde 15/05/2008 até o efetivo recolhimento, e/ou apresentasse alegações de defesa acerca da não comprovação da boa e regular aplicação dos recursos federais repassados, devido às seguintes ocorrências identificadas em instrução a cargo da Secretaria de Controle Externo de Tomada de Contas Especial - SecexTCE (peça 78) :
	a) não apresentar notas fiscais com atesto e identificação do convênio, com ofensa ao art. 37, caput, c/c o art. 70, parágrafo único, da Constituição Federal, ao art. 93 do Decreto-lei 200/1967, ao art. 30 da Instrução Normativa 1/1997 e à cláusula nona, § 1º, alínea o, do Termo do Convênio; 
	b) não apresentar notas fiscais, recibos ou documentos equivalentes, assinados por representantes legais ou empresários exclusivos das bandas e dos cantores, para comprovar que as empresas contratadas pagaram o cachê aos artistas que realizaram o evento, com ofensa aos dispositivos supra referidos. 
7. 	As alegações de defesa do responsável foram examinadas pela SecexTCE na instrução à peça 94, que reproduzo a seguir, no essencial, com os ajustes de forma necessários:
"EXAME TÉCNICO
16.	A defesa do Sr. Paulo de Borba Dias Filho foi composta de dois arrazoados de defesa idênticos (peças 91-92) .
[Preliminar de coisa julgada] 
17. O Município de São Jerônimo ingressou com Ação Civil Pública 032/1.11.0002099-7 [perante o Tribunal de Justiça do Estado do Rio Grande do Sul] em face de Paulo de Borba Dias Filho, ex-prefeito, requerendo prestação de contas do convênio firmado com a União, através do Ministério do Turismo, para realização do '1º Festival de Verão 2008', em razão da não aceitação das contas prestadas, conforme 'Nota Técnica de Reanálise 1828/2010' (fls. 16/19 do processo judicial) .
18.	Alternativamente, [o mencionado Município] pleiteou o pagamento do valor das despesas, consoante apontado pela entidade conveniada. Juntou documentos das fls. 08/29. O Ministério Público declinou do interesse em integrar a lide na condição de litisconsorte (fl. 31) . Citado (fls. 33/34) , o réu apresentou contestação (fls. 35/42) . Houve réplica. Inexitosa a conciliação, as partes não postularam a produção de outras provas (fls. 61 e 65) .
19.	O Ministério Público opinou pela extinção do feito, sem resolução de mérito, com fulcro no artigo 267, [inciso] VI, do Código de Processo Civil (fls. 781/782) .
20.	Na sentença, disse o magistrado local: 
'O artigo 37, § 6º, da Constituição Federal, estabelece ser de responsabilidade das pessoas jurídicas de direito público os danos causados ao Erário e a terceiros. [...] Impende mencionar, ainda, que, caso o impetrante efetue o pagamento do débito, confirmando-se o dano ao Erário, uma vez que não houve julgamento do mérito no presente feito, poderá o Ente Municipal ingressar com ação regressiva, visando à restituição do patrimônio público, caso confirmada culpa ou dolo do gestor municipal.'
21.	Esse processo foi extinto sem resolução de mérito, eis que sequer se provou alguma irregularidade cometida pelo gestor, já que não respondia diretamente pela situação esposada.
22.	Assim, eventuais interpretações de técnicos ou auditores em relação a supostos desacertos ou vícios meramente formais apontados não caracterizam o descumprimento a lei, normas ou princípios constitucionais. 
23.	De acordo com a doutrina e a jurisprudência dominantes, a responsabilidade pessoal dos agentes públicos pelos danos ao erário, na administração de dinheiro público, é de natureza subjetiva, o que exige, além da ilegalidade da conduta, o dolo ou a culpa do agente (art. 37, § 6º, da Constituição Federal) , o que não ocorreu em nenhuma das inconformidades evidenciadas nos autos. Efetivamente, a imputação de ressarcimento de dano ao erário pelo Tribunal de Contas em razão de despesa irregular por administrador público não é objetiva. A responsabilidade objetiva, no direito brasileiro, depende de expressa previsão legal. A doutrina de Hely Lopes Meireles e a decisão do Tribunal de Justiça do Rio Grande do Sul no Processo 70016495806 2006/cível (Acórdão de 30/11/2006) também demonstram esse entendimento.
24.	(...) Em nenhum dos apontamentos houve culpa, dolo ou má fé, pois em todos os casos o gestor agiu na mais absoluta boa-fé, mirando o interesse público, resguardado pela presunção de legitimidade.
Análise
25.	A decisão trazida pelo ex-prefeito se refere a processo na seara cível. Deve-se relatar que não há comunicação do presente feito com as decisões proferidas no âmbito judicial, visto que a independência das instâncias só deixa de prevalecer quando a decisão judicial que declara a inexistência do fato ou nega sua autoria é proferida em ação de natureza criminal. Tratando-se de ação de civil, prevalece a regra geral, que é a incomunicabilidade das instâncias civil, penal e administrativa. Esse entendimento acerca da incomunicabilidade das decisões judiciais em ações civis com as decisões do Tribunal de Contas da União (TCU) é manso nessa Corte de Contas, tendo sido proferido, por exemplo, no Acórdão 2983/2016-TCU-Primeira Câmara, sob a relatoria do Ministro Bruno Dantas. Dessa sorte, a decisão a ser tomada pelo TCU não está vinculada às decisões em ação civil aludida.
26.	Quanto à afirmação de que não houve dolo ou culpa, deve-se ter em conta que o gestor agiu, no mínimo, com culpa pela não comprovação da boa e regular gestão de recursos, visto que não cumpriu obrigação de encaminhar documentos suficientes para provar a boa gestão dos recursos, prevista no termo de convênio que assinou e nos normativos pertinentes.
27.	Desse modo, a alegação não deve ser acolhida.
[Arguição de Prescrição] 
 28.	(...) A Constituição Federal, em seu art. 37, § 5º, delega à legislação infraconstitucional o estabelecimento dos prazos a serem aplicados para se verificar a prescrição: 
'A lei estabelecerá os prazos de prescrição para ilícitos praticados por qualquer agente, servidor ou não, que causem prejuízos ao erário, ressalvadas as respectivas ações de ressarcimento'.
29.	O STF, ao julgar o Tema 666 de repercussão geral, já apontou em sentido diverso. A prescrição do título oriundo do TCU impactou a matéria sob o Tema 899.
30.	Entretanto, na esfera Administrativa, como no caso da instauração de Tomada de Contas Especial, como no presente caso, em que o ônus probatório é todo do auditado, que necessita provar a realização do objeto da forma pactuada, não há de se falar de imprescritibilidade. (...) Na ausência de norma instituidora do citado prazo, tanto a analogia quanto a jurisprudência fixam o prazo de cinco anos. Nesse sentido tem decidido o STJ, conforme, por exemplo, o voto do Ministro Benedito Gonçalves no Resp. 1480350/RS.
31.	Por outro lado, o STF já declarou que a prescrição perante o Tribunal de Contas da União é regulada pela Lei 9.873/99, como no voto do MS 32201. E a lei de regência é clara em declarar a prescrição em 5 anos.
32.	Ora, tanto a analogia quanto a jurisprudência reconhecem o lapso prescricional de 5 anos para que seja instaurada a Tomada de Contas, visto que ausente legislação específica, motivo pelo qual se deve debruçar no caso em concreto. Por fim, há de se destacar que a não definição de prazo máximo para a instauração significa grave e irreparável cerceamento de defesa, pois impede que a parte apresente documentação defensiva, visto que passados mais de 5 anos não é exigível que qualquer pessoa guarde a documentação. Desse modo, a manutenção do presente processo significa irreparável cerceamento de defesa, restando atacado o direito constitucional da ampla defesa, celebrado no art. 5º, LV, da Carta Magna, justificando o arquivamento do presente processo administrativo.
Análise
33. 	Sobre o tema prescrição, merece destaque a decisão proferida no RE 636886 (Rel. Ministro Alexandre de Moraes) , na qual o STF, apreciando o tema 899 da repercussão geral, fixou a seguinte tese: 'É prescritível a pretensão de ressarcimento ao erário fundada em decisão de Tribunal de Contas' (ATA 10, de 20/04/2020; DJE 104, divulgado em 28/04/2020) .
34.	Considerando que o TCU ainda não se pronunciou sobre os efeitos do julgamento de mérito da referida decisão do STF em relação às pretensões de ressarcimento ao erário veiculadas por meio dos processos de tomada de contas especiais, por cautela, deve-se adotar a orientação da Corte de Contas, na pendência de julgamento do RE 636.886, mesmo reconhecida sua repercussão geral, no sentido de que a matéria ali tratada alcançaria tão somente a fase judicial de cobrança do título extrajudicial, não atingindo os processos de controle externo. 
35.	A suspensão, pelo STF, das demandas nas quais esteja em questão a prescritibilidade da pretensão de ressarcimento ao erário com base em decisão de tribunal de contas (RE 636.886/STF) alcança tão somente a fase judicial de cobrança do título extrajudicial, não atingindo os processos de controle externo em trâmite. Até julgamento definitivo em contrário pelo STF, permanece o entendimento do TCU acerca da imprescritibilidade das pretensões de ressarcimento decorrentes de tomadas de contas especiais (Acórdão 1267/2019-TCU-Plenário, Relator Ministro Aroldo Cedraz) .
36.	Desse modo, a alegação de que ocorreu a prescrição não deve ser acolhida.
Alegações relativas ao mérito
37.	Na peça 41 do processo há 34 notas fiscais [referentes ao] projeto turístico do verão de 2008. Existe falha meramente formal por parte dos prestadores de serviços em não terem identificado nas notas fiscais o número do convênio 925/2007. Mas isto não invalida a execução financeira e as despesas realizadas, já que houve a prestação do serviço.
38.	Como dito, o serviço foi prestado, sendo excesso de preciosismo indicar que deveria haver um aceite para shows que foram realizados num átimo.
39.	Quanto à transferência bancária, os extratos já acostados nestes autos comprovam a transferência dos valores aos beneficiários, sendo que o comprovante de transferência é apenas uma espécie deste gênero. As cartas de exclusividade são trazidas à colação neste momento, colocando termo ao apontamento deste TCU.
40.	Desta forma, é imperativo afastar os apontamentos apresentados e as consequentes glosas, merecendo aprovação as contas auditadas.
Análise 
Em relação às notas fiscais, ao contrário do que alega o defendente, a ausência de identificação do número do convênio no corpo das notas não é falha meramente formal. A identificação permite aferir um liame entre as notas fiscais e o convênio, indicando que foram emitidas apenas para contemplar despesas do convênio. Sem a identificação, essas notas fiscais não têm validade para comprovar as despesas do ajuste, de modo que não se provou o nexo entre recursos federais e despesas do convênio.
Já o atesto de recebimento é elemento que, por caracterizar a concretização da fase de liquidação da despesa, também traz validade às notas fiscais. A ausência de atesto também impede a comprovação de validade das notas fiscais apresentadas.
A afirmação de que os extratos bancários comprovam as transferências bancárias não podem ser aceitas. Os extratos apenas confirmam as retiradas das contas, mas não identificam os beneficiários das retiradas. 
Já a afirmação do responsável de que acostou aos autos cartas de exclusividade não se provou. Não há cartas de exclusividade anexas à defesa.
 (...) 
CONCLUSÃO
46. 	As alegações de defesa do Sr. Paulo de Borba Dias Filho devem ser rejeitadas, mantendo-se as irregularidades constatadas e a sua responsabilidade pelos atos de gestão inquinados e o débito incorrido.
 (...) 
48.	Não foram evidenciados indicativos de boa-fé do responsável, fato que permite o julgamento de mérito imediato.
 (...) 
50.	Vale ressaltar que a pretensão punitiva do TCU, conforme Acórdão 1441/2016-TCU-Plenário (Relator Ministro Benjamin Zymler) , que uniformizou a jurisprudência acerca dessa questão, subordina-se ao prazo geral de prescrição indicado no art. 205 do Código Civil, que é de dez anos, contados da data de ocorrência da irregularidade sancionada, nos termos do art. 189 do Código Civil, sendo este prazo interrompido pelo ato que ordenar a citação, a audiência ou a oitiva do responsável. 
51.	No caso em exame, ocorreu a prescrição, uma vez que a irregularidade sancionada ocorreu em 23/10/2008 e o ato de ordenação da citação ocorreu em 14/10/2019."
8.	Diante da análise acima descrita, a proposta de encaminhamento, uniforme da SecexTCE (peças 94-96) , foi no sentido de:
20	
21	
22	
23	
24	
25	
26	
27	
28	
29	
30	
31	
32	
33	
34	
35	
36	
37	
38	
39	
0. 
0. 
0. 
0. 
3. 
8.1. rejeitar as alegações de defesa do Sr. Paulo de Borba Dias Filho e julgar irregulares suas contas, com fundamento no art. 16, inciso III, alínea c, e 19, caput, da Lei 8.443/1992;
8.2. condenar o Sr. Paulo de Borba Dias Filho ao pagamento da quantia abaixo especificada, atualizada monetariamente e acrescida de juros de mora, calculados a partir da data discriminada até a data do recolhimento, e fixar o prazo de 15 (quinze) dias para que comprove, perante este Tribunal, o recolhimento da dívida aos cofres do Tesouro Nacional (art. 214, inciso III, alínea a, do Regimento Interno/TCU) , abatendo-se na oportunidade a monta eventualmente ressarcida, na forma da legislação em vigor:
	Data de ocorrência
	Valor (R$) 

	15/05/2008
	80.000,00

8.3.  aplicar ao Sr. Paulo de Borba Dias Filho a multa prevista no art. 57 da Lei 8.443/1992 fixando o prazo de 15 (quinze) dias, a partir da notificação, para que comprove perante este Tribunal, nos termos do artigo 214, inciso III, alínea a, do Regimento Interno/TCU, o recolhimento  da dívida aos cofres do Tesouro Nacional, atualizada monetariamente desde a data do acórdão até a do efetivo recolhimento, se for paga após o vencimento, na forma da legislação em vigor;
8.4. autorizar, desde logo, a cobrança judicial das dívidas, caso não atendida a notificação, nos termos do art. 28, inciso II, da Lei 8.443/1992;
8.5. autorizar, desde logo, caso solicitado, o pagamento da dívida em até 36 parcelas mensais e consecutivas, nos termos do art. 26 da Lei 8.443/1992 c/c o art. 217 do Regimento Interno/TCU; 
8.6. remeter cópia do acórdão que vier a ser prolatado:
8.6.1. à Procuradoria da República no Estado do Rio Grande do Sul, nos termos do art. 209, § 7º, do Regimento Interno/TCU;
8.6.2. ao Ministério do Turismo e ao responsável, para ciência.
9.	O Ministério Público junto ao TCU, representado pelo Procurador Sérgio Ricardo Costa Caribé (peça 97) , sustentou a incidência, neste processo, da prescrição das pretensões punitiva e de ressarcimento ao erário, tendo em vista que, entre a prática das irregularidades que ensejaram o débito (ocorridas em 2008, peça 19) e o ato que ordenou a citação (emitido em 31/10/2019, peça 80) , houve transcurso de tempo superior ao prazo prescricional de dez anos previsto no artigo 205 do Código Civil. Por conseguinte, manifestou-se pelo arquivamento do presente processo, sem julgamento do mérito, nos termos do art. 212 do Regimento Interno/TCU. 
10.	Esse posicionamento do Ministério Público de Contas decorre da análise da evolução do tratamento jurisdicional dado pelo Supremo Tribunal Federal à questão da prescrição dos ilícitos civis. Afirma-se que, mediante a fixação de entendimentos para os temas 666, 897 e 899, o STF estabeleceu sucessivas limitações e condições para as hipóteses de imprescritibilidade que poderiam ser extraídas do art. 37, § 5º, da Constituição Federal. 
11.	O representante do MPTCU reconhece que a decisão proferida pelo Tribunal excelso no julgamento do RE 636.886/AL, sob a relatoria do Ministro Alexandre de Moraes, com repercussão geral reconhecida (Tema 899) , não vincula diretamente os processos que tramitam no TCU - pois o julgamento de mérito do referido RE não discutiu, propriamente, a incidência do instituto da prescrição nos processos de controle externo. Não obstante, propõe que a questão da imprescritibilidade da pretensão de ressarcimento seja revisitada pela Corte de Contas, por se tratar de matéria de ordem pública. 
12.	Após o escorço da legislação nacional sobre o tema da prescrição, conclui que os fundamentos do Acórdão 1441/2016-TCU-Plenário, se válidos para o delineamento da prescrição da pretensão punitiva no âmbito da Corte de Contas, também se mostram adequados para parametrizar a prescrição da pretensão de ressarcimento mediante utilização de normas do Código Civil.
13.	Assinala que, caso esta Corte, numa análise perfunctória e não exauriente, entenda que as irregularidades apuradas guardam correspondência com quaisquer das condutas tipificadas na Lei 8.429/1992, deverá enviar cópia do acórdão a ser prolatado, bem como do relatório e do voto que o fundamentarem, à Procuradoria da República no Estado do Rio Grande do Sul, para adoção das medidas que entender cabíveis. 
14.	Postula, ainda, o retorno dos autos ao seu Gabinete, em atenção ao princípio da eventualidade, caso este Tribunal não acolha a questão preliminar ora suscitada, com vistas à manifestação quanto ao mérito das presentes contas especiais, nos termos do art. 62, § 2º, do RI/TCU. 
	É o Relatório.

Edson Luis Kossmann, OAB/RS 47.301; Vinicius Ribeiro da Luz, OAB/RS 103.975b; Maritânia Lucia Dallagnol, OAB/RS 25.419; e Oldemar José Meneghini Bueno, OAB/RS 30.847.

Procurador Sérgio Ricardo Costa Caribé.

TOMADA DE CONTAS ESPECIAL. CONVÊNIO. MINISTÉRIO DO TURISMO. REALIZAÇÃO DE FESTIVIDADE. AUSÊNCIA DE ATESTO E DE IDENTIFICAÇÃO DO CONVÊNIO NA NOTA FISCAL. IMPOSSIBILIDADE DE EVIDENCIAR O LIAME CAUSAL ENTRE OS RECURSOS DO AJUSTE E A EXECUÇÃO DO OBJETO ACORDADO, COM BASE EM OUTROS ELEMENTOS CONSTANTES DA PRESTAÇÃO DE CONTAS. CONTAS IRREGULARES COM DÉBITO. PRESCRIÇÃO DA PRETENSÃO PUNITIVA.

TOMADA DE CONTAS ESPECIAL (TCE)

Secretaria de Controle Externo de Tomada de Contas Especial - SecexTCE.

I - Introdução
	Trata-se da Tomada de Contas Especial instaurada pelo Ministério do Turismo - MTur em razão de irregularidades apuradas na execução financeira do Convênio 925/2007, firmado com o Município de São Jerônimo/RS, que tinha por objeto a realização do projeto "1º Festival de Verão 2008", no período de 19/01 a 24/02/2008. 
2.	 Os recursos federais, no valor de R$ 80.000,00, foram transferidos em 15/05/2008  (peça 8) e creditados em conta corrente em 19/05/2008 (peça 19) .
3.	Não houve supervisão in loco do evento. A prestação de contas, apresentada em 31/12/2008, foi considerada incompleta, razão pela qual o concedente realizou diligências e, por considerar insuficientes os elementos adicionais apresentados, aprovou com ressalvas a execução física do ajuste e reprovou sua execução financeira.  
4.	No TCU, o Serviço de Comunicação Processual - Seproc citou o Sr. Paulo de Borba Dias Filho, prefeito de São Jerônimo/RS no mandato 2005-2008, para que recolhesse o débito de R$ 80.000,00, atualizado monetariamente, e/ou apresentasse alegações de defesa acerca da não comprovação da boa e regular aplicação dos recursos federais repassados, pelas ocorrências relacionadas em instrução a cargo da Secretaria de Controle Externo de Tomada de Contas Especial - SecexTCE:
	a) não apresentar notas fiscais com atesto e identificação do convênio; 
	b) não apresentar notas fiscais, recibos ou documentos equivalentes, assinados por representantes legais ou empresários exclusivos das bandas e dos cantores, para comprovar que as empresas contratadas pagaram o cachê aos artistas que realizaram o evento. 
5.	Diante das alegações de defesa do responsável, as manifestações uniformes no âmbito da Secretaria de Controle Externo de Tomada de Contas Especial - SecexTCE foram pela irregularidade das contas do responsável, com fundamento no art. 16, inciso III, alínea c, da Lei 8.443/1992, pela sua condenação ao pagamento do débito. Há imprecisão quanto ao encaminhamento referente à aplicação da multa, porquanto o texto da instrução sustenta a incidência da prescrição da punição punitiva e a proposta de encaminhamento contempla a aplicação da penalidade prevista no art. 57 da Lei Orgânica do TCU. 
6.	O Ministério Público junto ao TCU, representado pelo Procurador Sérgio Ricardo Costa Caribé, após tecer considerações acerca do instituto da prescrição, manifestou-se pelo arquivamento do presente processo, sem julgamento do mérito, nos termos do art. 212 do Regimento Interno/TCU (peça 97) .
7. 	Em síntese, o representante do MPTCU propôs que este Tribunal reavaliasse a questão da imprescritibilidade das ações de ressarcimento ao erário decorrentes de ilícitos civis, por se tratar de matéria de ordem pública, considerando a tendência evidenciada em sucessivos julgados do Supremo Tribunal Federal de estabelecer limitações e condições para as hipóteses de imprescritibilidade que poderiam ser extraídas do art. 37, § 5º, da Constituição Federal. Para tanto, sustenta que sejam estendidos à prescrição da pretensão de ressarcimento os fundamentos do Acórdão 1441/2016-TCU-Plenário para parametrizar a prescrição da pretensão punitiva no âmbito da Corte de Contas. 
8.	Pelo princípio da eventualidade, caso a proposta de arquivamento do feito sem julgamento de mérito não seja acolhida, postulou o retorno do processo ao MP/TCU, para manifestação quanto ao mérito.
II - Prescrição
9. 	Não obstante o parecer do Ministério Público/TCU pelo arquivamento dos autos, entendo que o mérito das presentes contas deve ser apreciado pelo Tribunal, não sendo o caso de acolher a alegada tese de prescrição da pretensão ressarcitória do TCU. 
10.	 Ao apreciar o Recurso Extraordinário 636.886 (Tema 899 da Repercussão Geral) , o Supremo Tribunal Federal decidiu fixar a tese de que "é prescritível a pretensão de ressarcimento ao erário fundada em decisão do Tribunal de Contas".
11. 	O TCU, em diversas deliberações, tem defendido que o entendimento do STF no RE 636.886, a respeito da prescritibilidade da pretensão de ressarcimento ao erário com base em decisão de Tribunal de Contas, alcança tão somente a fase judicial de execução do título extrajudicial, não atingindo os processos de controle externo em trâmite no TCU. 
12. 	Nesse sentido, reproduzo excerto do Acórdão 2018/2020-TCU-Plenário (Relatora Ministra Ana Arraes) , no qual é feita referência ao Acórdão 5236/2020-TCU-Primeira Câmara, em que o Relator, Ministro Benjamin Zymler, bem conduziu o leading case que primeiro discutiu o alcance do referido julgado da Corte Suprema:
"12. 	No tocante ao ressarcimento aos cofres públicos pelo dano ao erário, tanto os agentes da estatal quanto a contratada deverão responder, porquanto não se exauriu a possibilidade de buscar o ressarcimento dos valores correspondentes aos prejuízos impostos à Eletronuclear.
13. 	Em suas alegações, os responsáveis arguiram que os presentes autos deveriam ser suspensos, em vista da tramitação do Recurso Extraordinário 636.886 - STF, no qual se discute a prescrição do pedido de ressarcimento ao erário baseado em título de tribunal de contas.
14. 	Em 17/04/2020, em sessão virtual, o Plenário do Supremo Tribunal Federal decidiu, no âmbito do referido recurso, com repercussão geral, fixar a tese de que 'é prescritível a pretensão de ressarcimento ao erário fundada em decisão do Tribunal de Contas'.
15. 	Diferentemente do defendido pelos alegantes, não é possível considerar prescritos débitos em apuração no Tribunal como decorrência do posicionamento do Supremo. A tese foi firmada ao se examinar, essencialmente, execução de título resultante das decisões do TCU, e não propriamente o processo de controle externo conduzido pelo Tribunal.
16. 	De toda forma, ainda que haja interpretação divergente da que ora defendo, é certo que a mencionada decisão do STF traz dúvidas acerca de seu alcance. Por essa razão, opto por adotar o posicionamento desta Casa que tem sido recorrente após a decisão da Suprema Corte, a exemplo do Acórdão 5236/2020-TCU-Primeira Câmara, relatado pelo ministro Benjamin Zymler:
'12. Enfatizo que estou aplicando a jurisprudência atual desta Corte de Contas sobre a matéria, consolidada na Súmula 282, para a prescrição do débito apurado e, no que tange à eventual aplicação de sanções, no incidente de uniformização de jurisprudência apreciado pelo Acórdão 1441/2016-TCU-Plenário, que adotou o prazo geral de prescrição indicado no art. 205 do Código Civil. Não desconheço que recentemente o Supremo Tribunal Federal, no âmbito do RE 636.886/AL, fixou o seguinte enunciado para o Tema 899: 'É prescritível a pretensão de ressarcimento ao erário fundada em decisão de Tribunal de Contas'. Não obstante essa respeitável decisão, ainda pairam diversas dúvidas sobre a matéria, pois é possível a conclusão de que a deliberação não tratou da prescrição do processo de controle externo levado a cabo perante o Tribunal de Contas da União, mas sim da prescrição intercorrente ocorrida durante a fase de execução do acórdão condenatório do Tribunal.
13. 	A decisão do STF versou sobre recurso extraordinário interposto pela União contra acórdão do Tribunal Regional Federal da 5ª Região que negou provimento a embargos de declaração opostos contra acórdão de sua lavra, assim ementado:
 (...) 
15. 	Com base nessa possível interpretação, a matéria decidida no aludido feito não teria nenhuma repercussão de ordem prática e jurídica na presente tomada de contas especial, cujo título executivo extrajudicial ainda não se formou. Caso a AGU, na execução de eventual decisão condenatória proferida neste feito, deixe de adotar as medidas pertinentes dentro do prazo de cinco anos, aí sim haverá a aplicação da tese emanada no RE 636.886, com o reconhecimento da prescrição intercorrente da ação de ressarcimento ao erário fundada em decisão de Tribunal de Contas (a ação de execução fiscal) , pela hipotética inação da Fazenda Pública.
16. 	Ainda que se interprete que a decisão do STF seja também aplicável à tramitação do processo de controle externo no âmbito do TCU, exsurgem outras diversas questões fundamentais para que esta Corte de Contas estabeleça novo tratamento acerca da prescrição do débito e da pretensão punitiva, em particular qual seria o dies a quo  (data de ocorrência do fato irregular ou data do seu conhecimento pelo TCU) e as hipóteses de interrupção da prescrição.
17. 	Diante de todas as dúvidas ainda existentes sobre a decisão do STF no âmbito do RE 636.886, opto por aplicar ao caso em exame a jurisprudência do TCU então existente, que se fundamenta no art. 37, § 5º, da Constituição Federal, no que tange ao ressarcimento do prejuízo, e no art. 205 da Lei 10.406/2002 (Código Civil) , no que se refere à pretensão punitiva.' (grifos acrescentados) 
17. 	Portanto, entendo que não deve prosperar a alegação de que se operou a prescrição da ação de ressarcimento relativa ao dano ao erário."
13.	Anoto que o entendimento inaugurado pelo Ministro Benjamin Zymler no Acórdão 5236/2020-TCU-Primeira Câmara, também foi adotado em outras deliberações do TCU, como nos seguintes exemplos: (Acórdão 1492/2020-TCU-Plenário, relator Ministro Aroldo Cedraz; 5236/2020, 6084/2020, 6465/2020, 6466/2020, e 7982/2020, relator Ministro Benjamin Zymler, todos da 1ª Câmara; e 5681/2020, 6350/2020, 8316/2020, 8929/2020, 8940/2020, 8943/2020, 8944/2020, 8945/2020, 8947/2020, 8948/20202, relator Ministro Augusto Nardes; 6707/2020, 6726/2020, 3679/2021 e 5888/2021, relator Ministro-Substituto Marcos Bemquerer Costa; e 5690/2020 e 8021/2020, relator Ministro Aroldo Cedraz, esses da 2ª Câmara) .
14. 	No dia 14/08/2020, como mencionado pelo Parquet, a Advocacia-Geral da União opôs embargos de declaração à decisão proferida no RE 636.886, objetivando dirimir dúvidas quanto ao seu alcance. Eis, na íntegra, os pedidos da AGU formulados nos embargos de declaração ao RE 636.866:
"Pelo exposto, a União requer o provimento dos presentes embargos de declaração para que (i) sejam sanadas as contradições e obscuridades apontadas, notadamente para correta compreensão de que:
i.1) a execução dos acórdãos do TCU é processada independentemente de inscrição em dívida ativa e pelo rito da execução por quantia certa do Código de Processo Civil, incidindo ainda a Lei 6.822/1980, e não o rito da Lei 6.830/1980 (Lei de Execução Fiscal) ;
i.2) a tese de repercussão geral no acórdão ora embargado abrange apenas a fase executiva da decisão do TCU;
i.3) na hipótese de ser admitida a possibilidade de a tese firmada no tema 899 abranger as fases anteriores à condenação perante a Corte de Contas, o prazo prescricional aplicável está disciplinado no Código Civil (20 anos na vigência do CC/1916 e 10 anos para o CC/2002) , com início da contagem na data da ocorrência do ilícito e interrupção pelo ato que ordenar a citação.
i.4) subsidiariamente, a disciplina do prazo prescricional aplicável é extraída da Lei n. 9.873/1999, que trata também das causas interruptivas que devem incidir (arts. 1º e 2º) .
Pugna, ainda, que, diante da superação da pacífica jurisprudência desse STF, (ii) sejam modulados os efeitos da decisão (art. 927, § 3º, do CPC) , conferindo-lhe eficácia prospectiva, de modo que o novo entendimento passe a valer apenas em relação aos ilícitos geradores de danos ao erário cometidos a partir da publicação do acórdão ora embargado. Subsidiariamente, postula-se a modulação dos efeitos da decisão, a fim de salvaguardar os processos já autuados pelos tribunais de contas que tratem de ressarcimento ao erário."
15. 	Nesse contexto, não seria o caso de se cogitar eventual sobrestamento deste processo de Tomada de Contas Especial até o julgamento dos embargos de declaração ao RE 636.886, sob pena de vir a ocorrer, durante tal período, a incidência da prescrição da pretensão de ressarcimento do TCU na hipótese de o STF decidir, nos aludidos embargos de declaração, contrariamente à tese da imprescritibilidade anteriormente fixada por aquela Corte Suprema e consolidada no TCU nos termos do Enunciado da Súmula de Jurisprudência 282. 
16.	Assim, diante da relevância do tema prescricional e das dúvidas suscitadas na recente decisão do STF, compartilho também da prudência com que este Tribunal deve conduzir a matéria e aguardar a decisão da Suprema Corte no multicitado recurso de embargos de declaração ao RE 636.886, apesar de reconhecer também a premente necessidade de se definir a matéria prescricional ressarcitória. Nesse sentido, reproduzo excerto do voto condutor do Acórdão 9012/2020-TCU-Primeira Câmara (relator Ministro Bruno Dantas) :
"No que diz respeito à prescrição do débito, sabe-se que há tempos este Tribunal, baseado em precedentes do STF e na interpretação do art. 37, § 5º, da Constituição Federal de 1988, tem adotado o entendimento, consolidado na súmula 282, de que 'as ações de ressarcimento movidas pelo Estado contra os agentes causadores de danos ao erário são imprescritíveis'. Foi esse o entendimento adotado no acórdão recorrido.
Ocorre que, recentemente, o Supremo Tribunal Federal (STF) , ao julgar o Recurso Extraordinário 636.886/AL, fixou, com repercussão geral, o seguinte enunciado para o Tema 899: 'É prescritível a pretensão de ressarcimento ao erário fundada em decisão de Tribunal de Contas'.
Conforme tenho dito, pessoalmente, entendo que esse recente julgado do STF deve ensejar a revisão da jurisprudência deste Tribunal. No entanto, reconheço que, nos moldes em que foi fixada a tese da Suprema Corte, existem muitas dúvidas e lacunas a serem sanadas, que tornam extremamente difícil a sua imediata aplicação, de forma genérica e abrangente, aos processos que tramitam neste Tribunal. Dada a ausência de lei específica, não há prazo prescricional estabelecido - em lei ou mesmo pela Suprema Corte - para a atuação do TCU no que diz respeito à apuração de dano ao erário, bem como sobre como se daria o início da contagem e as interrupções desse prazo.
Ademais, embora o verbete já tivesse sido publicado, a decisão ainda é passível de impugnação mediante Embargos de Declaração, possibilitando o esclarecimento dessas questões ou mesmo a modulação de efeitos, com impacto nos processos em curso.
Assim, por um lado, até que sobrevenham todos esses esclarecimentos e definições, embora desejável, não é possível a imediata aplicação, com a devida segurança, da tese fixada pelo STF no âmbito do TCU. Por outro lado, não se pode deixar de dar encaminhamento aos incontáveis processos que tangenciam essa discussão neste Tribunal.
Dessa forma, tenho me curvado à compreensão dos meus pares pela manutenção, por ora, do entendimento que há anos vem sendo adotado pelo TCU e pelo próprio STF, no sentido de considerar imprescritíveis as ações de ressarcimento ao erário.
Não se trata, cabe registrar, de desrespeito ou ignorância ao entendimento firmado pela Suprema Corte, tampouco de se fixar qualquer jurisprudência sobre a sua abrangência neste momento. Apenas entendo que, dada a possiblidade de modulação da decisão, não seria produtivo, e causaria enorme incerteza, se este Tribunal revisse sua atuação e logo depois a alterasse novamente." (grifei) 
17.	Dessarte, na esteira das mencionadas decisões do TCU, deixo de acolher a proposta de arquivamento dos autos, assim como a incidência da prescrição do débito apurado nesta TCE.
18. 	Não obstante o desfecho que ora defendo para o presente caso, cumpre anotar que nos autos do TC-Processo 000.006/2017-3, da relatoria do Ministro Raimundo Carreiro, há discussão da matéria prescricional ressarcitória, em fase de maturação mais adiantada, havendo inclusive sugestões que encaminhei ao Exmo. Relator daqueles autos.
19.	Desse modo, entendo que o mérito das contas em exame pode ser apreciado, desde logo, pelo Tribunal, não sendo obrigatório o retorno dos autos ao Parquet, porquanto o aludido órgão, com base no art. 62, § 2º, do Regimento Interno/TCU, já teve a oportunidade de se manifestar quanto ao mérito destas contas. Nesse mesmo sentido, trago à baila o seguinte enunciado da ferramenta "Jurisprudência Selecionada":
	(Acórdão 6481/2014-TCU-Segunda Câmara, de minha relatoria) 
"Quando o Ministério Público junto ao TCU suscita questão preliminar, não se pode exigir dele que se manifeste quanto ao mérito do processo, por ser órgão funcionalmente independente, nos termos constitucionais e legais. Não é determinante para os posteriores atos processuais, praticados pelo relator ou pelo Tribunal, o uso que o MP/TCU faz da oportunidade de manifestação em sua audiência obrigatória".
III - Citação
20. 	Afastada a arguição de prescrição do débito suscitada pelo Ministério Público junto ao TCU, passo examinar as ocorrências que motivaram a citação do Sr. Paulo de Borba Dias Filho: falta de atesto e de identificação do convênio nas notas fiscais e ausência de comprovação do pagamento de cachês aos artistas que se apresentaram no evento.
21.	Quanto à necessidade de apresentação dos comprovantes de pagamento dos cachês, trata-se de providência não contemplada no instrumento pelo qual o convênio foi celebrado, não representando irregularidade. A obrigação de o convenente exigir, da empresa contratada, documento comprobatório do efetivo recebimento pelos artistas, bandas ou grupos, somente veio a ser positivada mediante a Portaria 153/2009 do Ministério do Turismo, de 06/10/2009, posteriormente, portanto, ao convênio em tela.
22.	Ademais, anote-se que, diante da oscilação da jurisprudência no tocante à exigibilidade de comprovação do pagamento dos cachês, por meio do Acórdão 936/2019-TCU-Plenário (relator, Ministro José Múcio) , esta Corte decidiu dar ciência ao Ministério do Turismo, no que tange a novos convênios para contratação de produtoras e artistas, de que as notas fiscais emitidas pelas empresas intermediárias não se prestariam a elidir débito na aplicação de recursos, se desacompanhadas dos elementos comprobatórios da inviabilidade de competição para fins de realização de licitação e dos documentos comprobatórios dos valores cobrados pelos artistas e efetivamente por eles recebidos. 
23.	Quanto à execução financeira, foram impugnadas a falta de atesto e de identificação do convênio nas notas fiscais. Vale mencionar que o atesto corresponde à declaração da prestação efetiva do serviço, previsto no art. 63, § 2º, inciso III, da Lei 4.320/1964. Consiste na verificação do direito adquirido pelo credor e integra o processo de pagamento, mais precisamente a fase da liquidação de despesa.
24.	Relativamente à identificação do convênio nas notas fiscais, trata-se de exigência estabelecida pelo art. 30, caput, da Instrução Normativa STN 1/1997:
"Art. 30. As despesas serão comprovadas mediante documentos originais fiscais ou equivalentes, devendo as faturas, recibos, notas fiscais e quaisquer outros documentos comprobatórios serem emitidos em nome do convenente ou do executor, se for o caso, devidamente identificados com referência ao título e número do convênio."
25.	A Jurisprudência Selecionada desta Corte informa que a identificação do convênio no documento fiscal, além de comprovar o nexo entre a despesa e a realização do objeto pactuado, tem a função de impedir a utilização do mesmo documento em outra prestação de contas, como se extrai do voto condutor do Acórdão 7012/2020-TCU-Segunda Câmara (relator Ministro Aroldo Cedraz) : 
"13. Diante de tais inconsistências, torna-se inviável atribuir o caráter de falha meramente formal à falta de referência ao convênio 3.356/2001 na nota fiscal de aquisição do veículo.
14. Por corroborarem a tese de que a ausência de menção ao número do convênio, quando somada a outras irregularidades, enseja a rejeição da prestação de contas, cito os Acórdão 76/2001-TCU-Segunda Câmara, 3.124/2004-1ª Câmara e 3.304/2006-1ª Câmara. [Cito ainda as] palavras [...] do Ministério Público/TCU [...], transcritas [...] no voto [do] Acórdão 1571/2007-TCU-Segunda Câmara:
'Há de se asseverar que, se a obrigatoriedade de identificação do convênio nos documentos probatórios é exigência dirigida a todos os convênios, por força da IN/STN nº 01/97 e, também, como forma de inviabilizar a utilização dos mesmos documentos em mais de uma prestação de contas [...].'
[...]
17. Diante disso, persistindo a ausência de nexo causal entre os recursos da União aplicados no convênio 3.356/2001 e o objeto supostamente com eles executado, deve ser rejeitada a prestação de contas apresentada [...]."
26.	Embora a ausência de atesto e de identificação do convênio constituam irregularidades, elas não comprometem a execução do convênio se os demais elementos integrantes da prestação de contas forem suficientes para evidenciar o liame entre o gasto dos recursos e a execução do objeto pactuado, como restou decidido nos Acórdãos 992/2015, 10360/2017 e 4082/2018 da 2ª Câmara, todos da minha relatoria.
27.	No caso em exame, o concedente declarou expressamente a execução física do objeto pactuado, com base em fotos comprobatórias dos itens previstos no plano de trabalho, ressalvando, tão somente, a ausência de declaração de realização do evento por autoridade local diversa do gestor dos recursos, conforme consta da Nota Técnica 1/2011 (peça 43, p. 2) .  
28.	Entretanto, no aspecto financeiro, não encontro elementos para correlacionar o objeto realizado com a movimentação dos recursos. No extrato bancário da conta corrente específica do convênio (peça 19) , observa-se que das 35 operações de débito realizadas entre os dias 19 e 28/05/2008, apenas quatro foram realizadas mediante TED - Transferência Eletrônica Disponível, no valor de R$ 26.800,00. Todas as outras 31 operações, no valor de R$ 55.677,06, foram identificadas como "DEB.AUTOR".
29.	Estas últimas operações, que constituem a parte mais expressiva das despesas, desatentem ao art. 20 da Instrução Normativa STN 1/1997, que restringe a movimentação financeira na conta do ajuste a determinadas modalidades em que fique estabelecida a destinação dada aos recursos: 
"Art. 20. Os recursos serão mantidos em conta bancária específica somente permitidos saques para pagamento de despesas constantes do Programa de Trabalho ou para aplicação no mercado financeiro, nas hipóteses previstas em lei ou nesta Instrução Normativa, devendo sua movimentação realizar-se, exclusivamente, mediante cheque nominativo, ordem bancária, transferência eletrônica disponível ou outra modalidade de saque autorizada pelo Banco Central do Brasil, em que fiquem identificados sua destinação e, no caso de pagamento, o credor." (grifos acrescidos) 
30.	Desse modo, considerando a impossibilidade de evidenciar o liame causal entre os recursos do ajuste e a execução do objeto acordado, as contas do Sr. Paulo de Borba Dias Filho merecem ser julgadas irregulares, com fundamento no disposto no art. 16, inciso III, alínea c, da Lei 8.443/1992, condenando-o ao pagamento do débito apurado nos autos. 
31. 	No que diz respeito à pretensão punitiva do TCU, cabe registrar que o Acórdão 1441/2016-TCU-Plenário uniformizou a jurisprudência desta Corte, no sentido de que há a subordinação ao prazo geral de prescrição decenal indicado no art. 205 do Código Civil, contado da data de ocorrência da irregularidade sancionada, nos termos do art. 189 do Código Civil, sendo este prazo interrompido pelo ato que ordenar a citação, a audiência ou a oitiva do responsável. 
32.	No caso em exame, ocorreu a prescrição, uma vez que a irregularidade sancionada materializou-se em 20/11/2008, data do encerramento do prazo para prestação de contas (peças 6, p. 7, e 10) , e o despacho que ordenou a citação foi expedido em 31/10/2019 (peça 80) . 
	Ante o exposto, voto por que seja adotada a deliberação que ora submeto a este Colegiado.
T.C.U., Sala das Sessões, em 6 de julho de 2021.
MARCOS BEMQUERER COSTA
Relator